臺灣高等法院民事判決　　　　　　　　 99年度重上字第693號
上　訴　人　潘秀嬌
訴訟代理人　謝志明律師
被上訴人　　高余寶珠
　　　　　　高郁凱
　　　　　　高郁茹
　　　　　　高郁雯
上四人共同
訴訟代理人　徐揆智律師
　　　　　　林幸慧律師
上列當事人間請求確認抵押債權不存在等事件，上訴人對於中華
民國99年10月15日臺灣臺北地方法院99年度重訴字第 796號第一
審判決提起上訴，本院於中華民國100年8月2日言詞辯論終結，
判決如下：
    主    文
上訴駁回。
第二審訴訟費用由上訴人負擔。
    事實與理由
一、本件被上訴人起訴主張：被上訴人高余寶珠為高六春之配偶
    ，被上訴人高余寶珠因治療眼疾亟須醫藥費，高六春誤信訴
    外人何惠斐所稱得以坐落臺北縣深坑鄉○○段烏月小段47、
    48號土地權利範圍各為公同共有四分之一（以下稱系爭土地
    ）為擔保向銀行辦理低利貸款，而將系爭土地之所有權狀、
    印鑑證明、印鑑章、身分證交予何惠斐。惟何惠斐未向銀行
    申辦抵押貸款，反以系爭土地為向其借款之擔保，設定本金
    最高限額新台幣（下同） 1,000萬元之抵押權，約定存續期
    間自81年12月 7日至84年12月26日止，經臺北縣新店地政事
    務所（下稱新店地政事務所）於81年12月17日以81年新登字
    第47344號登記在案（即系爭抵押權），嗣於82年4月間將系
    爭抵押權轉讓予上訴人，並經新店地政事務所於82年5月3日
    以82年新登字第014413號辦妥讓與登記。惟何惠斐僅交付30
    0 萬元之借款予高六春，系爭抵押權所擔保之抵押債權自以
    此為限，逾此範圍之債權並不存在。又依系爭抵押權設定登
    記資料，既無利息、遲延利息之約定，則90年 9月18日高六
    春死亡後，伊等僅繼承高六春對何惠斐所負之 300萬元借款
    債務，上訴人於受領伊等給付 300萬元之同時，自應將系爭
    抵押權登記予以塗銷等情。聲明求為判決：(一)確認上訴人對
    於被上訴人所有坐落臺北縣深坑鄉○○段烏月小段47、48地
    號土地（權利範圍各為公同共有四分之一），以臺北縣新店
    地政事務所82年新登字第014413號收件登記設定之本金最高
    限額1000萬元之抵押權（原抵押權人何惠斐，原收件字號：
    81年新登字第47344號）所擔保之抵押債權超過300萬元部分
    不存在。 (二)上訴人應於受領被上訴人給付300萬元之同時將
    前項抵押權登記予以塗銷。
二、上訴人則以：高六春對訴外人何惠斐間有消費借貸契約關係
    ，並由高六春提供系爭不動產設定最高限額抵押權予何惠斐
    ，嗣後何惠斐於82年 4月間將系爭抵押權移轉登記與上訴人
    ，並將對於高六春之債權讓與上訴人，高六春於上訴人受讓
    系爭抵押權及所擔保抵押債權時，除簽發面額 1,000萬元、
    未載到期日之本票乙紙（下稱系爭本票）予上訴人收執外，
    並出具證明書為憑，同時交付系爭土地所有權狀質押，是系
    爭抵押權所擔保抵押債權確為1000萬元，被上訴人空言否認
    ，要無理由等語，資為抗辯。
三、原審判決：(一)確認上訴人對於被上訴人所有坐落臺北縣深坑
    鄉○○段烏月小段47、48地號土地（權利範圍各為公同共有
    四分之一），以臺北縣新店地政事務所82年新登字第014413
    號收件登記設定之本金最高限額1000萬元之抵押權（原抵押
    權人何惠斐，原收件字號：81 年新登字第47344號）所擔保
    之抵押債權超過300萬元部分不存在。 (二)上訴人應於受領被
    上訴人給付300萬元之同時將前項抵押權登記予以塗銷。 上
    訴人不服提起上訴，其上訴聲明為：(一)原判決不利上訴人部
    分廢棄。(二)上開廢棄部分，被上訴人在第一審之訴駁回。(三)
    第一、二審訴訟費用由被上訴人負擔。被上訴人答辯聲明為
    ：上訴駁回，第二審訴訟費用由上訴人負擔。
四、按確認法律關係之訴，非原告有即受確認判決之法律上利益
    者，不得提起之，民事訴訟法第247條第1項前段定有明文。
    所謂即受確認判決之法律上利益，係指法律關係之存否不明
    確，原告主觀上認其在法律上之地位有不安之狀態存在，且
    此種不安之狀態，能以確認判決將之除去者而言，若縱經法
    院判決確認，亦不能除去其不安之狀態者，即難認有受確認
    判決之法律上利益（最高法院52年度台上字第1240號判例意
    旨參照）。本件被上訴人因繼承成為系爭抵押權之抵押人，
    兩造就系爭抵押權所擔保之抵押債權數額既有爭執，自堪認
    被上訴人主觀上就此法律上地位確有不安之狀態，且能以確
    認判決將之除去，是被上訴人起訴請求確認系爭抵押權所擔
    保債權於超過 300萬元部分不存在，即有確認利益，合先說
    明。
五、本件經依民事訴訟法第463條準用同法第270條之1第1項第 3
    款規定，整理兩造不爭執事項並協議兩造簡化爭點為：
（一）兩造不爭執事項：
  １、高六春所有坐落於臺北縣深坑鄉○○段烏月小段47地號土
      地（面積1406平方公尺，權利範圍4分之1），及同小段48
      地號土地（面積1508平方公尺，權利範圍4分之1）於81年
      間設定本金最高限額1000萬元的抵押權，抵押權人是何惠
      斐，存續期間自81年12月7日至84年12月6日，清償日期84
      年12月6日，以新店地政事務所81年新登字第47344號辦理
      登記。
  ２、何惠斐於82年間將系爭抵押權及所擔保抵押債權一併讓與
      予上訴人，並於82年5月3日辦妥抵押權讓與登記（82年新
      登字第14413號）。
  ３、高六春於90年 9月18日死亡，被上訴人為其全體繼承人，
      均未聲明拋棄繼承或限定繼承。
  ４、上訴人於98年5月1日以高六春於81年12月17日向何惠斐借
      款1,000萬元，其已於82年4月26日受讓何惠斐對高六春之
      債權之理由，聲請准許拍賣系爭土地，經原法院以98年度
      司拍字第102號裁定准予拍賣。
  ５、上訴人於98年12月 7日持前開確定之拍賣抵押物裁定聲請
      原法院強制執行拍賣系爭土地，經原法院民事執行處以98
      年度司執字第101869號依上訴人之聲請，辦妥系爭土地不
      動產之繼承登記為被上訴人公同共有。
（二）兩造爭點：
  １、被上訴人之被繼承人高六春有無向訴外人何惠斐借款1000
      萬元？
  ２、上訴人於被上訴人所有系爭土地上之抵押權，所擔保之債
      權數額為何？
  ３、被上訴人請求確認上訴人對於系爭土地之抵押權所擔保之
      債權於超過 300萬元部分不存在，上訴人應於受領被上訴
      人給付 300萬元之同時將前項抵押權登記予以塗銷，有無
      理由？
六、茲就上開爭點，析述本院得心證之理由如下：
（一）按當事人主張有利於己之事實者，就其事實有舉證之責任
      。民事訴訟法第 277條定有明文。又按事實為法律關係發
      生之特別要件者，在消極確認之訴，應由被告就其存在負
      舉證之責任。本件被上訴人主張其被繼承人高六春僅向何
      惠斐借款300萬元，系爭抵押權所擔保之債權於超過300萬
      元部分不存在，則如上訴人主張有超過 300萬元之債權存
      在時，即應由被上訴人負舉證之責。查上訴人主張其曾與
      何惠斐及高六春簽立土地建築改良物他項權利移轉契約書
      ，由何惠斐將系爭本金最高限額1000萬元之抵押權及所擔
      保抵押債權一併讓與上訴人，固有土地建築改良物他項權
      利移轉契約書在卷可稽（見本院卷第11至12頁），惟所謂
      最高限額抵押權者，乃為預定抵押物應擔保債權之最高限
      額所設定之抵押權，於最高限額抵押權成立時，非必有債
      權存在，本件既為最高限額抵押權，自不能以上訴人受讓
      系訴外人何惠斐對於高六春之系爭最高限額1000萬元抵押
      權，即認何惠斐對高六春有1000萬元之債權存在。
（二）查上訴人雖提出以高六春名義簽發之1000萬元本票及證明
      書各乙紙為證（見本院卷第15、16頁），惟既經被上訴人
      否認其真正，則依民事訴訟法第357條前段規定， 自應由
      上訴人就系爭本票及證明書之真正，負舉證責任。查系爭
      本票及證明書所載日期固與他項權利移轉契約書之立約日
      期同為82年4月26日， 惟系爭本票及證明書上所蓋高六春
      之印文，經核均較他項權利移轉契約書上所蓋高六春之印
      文為大，顯非同一顆印章所為。高六春於同一日出具與移
      轉抵押權相關之文書，卻使用不同之印章，其真實性非無
      可疑。且系爭本票及證明書上高六春之印文，經核亦較高
      六春82年間之印鑑證明上之印文為大（見本院卷第47頁）
      ，可認系爭本票及證明書上高六春之印文，亦非其印鑑章
      所為，既經被上訴人否認，上訴人復未舉證，則上訴人自
      難以系爭本票及證明書，主張何惠斐對高六春有1000萬元
      之債權存在。
（三）上訴人雖又提出83年3月5日中國農民銀行債務清償證明書
      為證，查系爭債務清償證明書固記載「查高六春前向本行
      借款，提供不動產給本行設定抵押權在案，茲以所借款項
      業已清償，原設定之抵押權應請塗銷，特給此證。設定權
      利價值：本金最高限額新台幣貳佰肆拾萬元整。地政機關
      收件日期：民國八十年十一月十一日……」，惟並無記載
      清償金額（見本院卷第46頁），且其最高限額抵押權權利
      價值僅240萬元，依銀行之實務，其貸出金額應不足240萬
      元，故難以此認高六春對於中國農民銀行有1000萬元之債
      權存在。另依上開中國農民銀行抵押權登記之記載，其義
      務人雖為高六春，但債務人則有高六春、何惠斐、何俊吉
      及高余寶珠四人（見本院卷第41頁），且上訴人於聲請准
      予拍賣抵押物裁定時，主張高六春於81年12月17日向何惠
      斐借款1000萬元，嗣其於82年 4月26日受讓何惠斐對高六
      春之債權，於本院亦主張其對高六春之1000萬元債權，係
      受讓自訴外人何惠斐對高六春之債權而來，而非其自行借
      錢給高六春（見本院卷第33頁背面），是亦難認系爭債務
      清償證明書係上訴人代高六春清償債務而取得，而何惠斐
      已於82年 4月26日將系爭抵押權及抵押權所擔保之債權讓
      與上訴人，則縱上訴人有於83年3月5日代何惠斐清償上開
      對於中國農民銀行之債務，亦屬上訴人與何惠斐間另一債
      權債務關係，並不在82年 4月26日何惠斐讓與上訴人之債
      權範圍，亦不在系爭抵押權所擔保之範圍，上訴人以此主
      張高六春有向何惠斐借款1000萬元，並以之讓與上訴人，
      應非可取。
（四）上訴人雖又提出高六春與何惠斐間不動產買賣契約書，主
      張高六春與何惠斐間有1000萬元之債權債務關係存在，惟
      該不動產買賣契約是約定由何惠斐以 300萬元之價格向高
      六春買受坐落台北縣深坑鄉○○段烏月小段47及48地號應
      有部分各四分之一（見本院卷第43至44頁），依此，應係
      何惠斐對高六春負有給付價金之債務，上訴人以此主張高
      六春對何惠斐負有1000萬元之債務，顯無足取。既無證據
      顯示何惠斐對於高六春有1000萬元之債權存在，而何惠斐
      於以系爭台北縣深坑鄉○○段烏月小段47及48地號應有部
      分各四分之一設定1000萬元之最高限額抵押權後，僅交付
      300 萬元借款予高六春，已據上訴人陳明在卷，且系爭抵
      押權設定契約書上並無關於利息或遲延利息之約定（見原
      審卷第75至76頁），則系爭抵押權所擔保之債權數額自以
      300 萬元為限。從而，被上訴人請求確認上訴人對於系爭
      土地之抵押權所擔保之債權於超過 300萬元部分不存在，
      上訴人應於受領被上訴人給付 300萬元之同時將前項抵押
      權登記予以塗銷，自屬有據。
七、綜上所述，本件被上訴人主張上訴人對於系爭土地之抵押權
    所擔保之債權於超過 300萬元部分不存在，為可採，上訴人
    所辯均為無可取。從而，被上訴人請求確認上訴人對於系爭
    土地之抵押權所擔保之債權於超過 300萬元部分不存在，上
    訴人應於受領被上訴人給付 300萬元之同時將前項抵押權登
    記予以塗銷，為有理由，應予准許。是則原審為上訴人敗訴
    之判決，於法並無不合。上訴意旨指摘原判決不當，求予廢
    棄改判，為無理由，應予駁回。
八、本件事證已臻明確，兩造其餘之攻擊防禦方法及所提證據，
    經審酌後認均無礙判決之結果，爰不予一一論述。
九、據上論結，本件上訴為無理由，依民事訴訟法第449條第1項
    、第78條，判決如主文。
中    華    民    國   100    年    8     月    16    日
                    民事第三庭
                        審判長法  官  林敬修
                              法  官  劉勝吉
                              法  官  張靜女
正本係照原本作成。
如不服本判決，應於收受送達後20日內向本院提出上訴書狀，其
未表明上訴理由者，應於提出上訴後20日內向本院補提理由書狀
（均須按他造當事人之人數附繕本）上訴時應提出委任律師或具
有律師資格之人之委任狀；委任有律師資格者，另應附具律師資
格證書及釋明委任人與受任人有民事訴訟法第466條之1第1項但
書或第2項（詳附註）所定關係之釋明文書影本。如委任律師提
起上訴者，應一併繳納上訴審裁判費。
中    華    民    國   100    年    8     月    16    日
                              書記官  蕭麗珍
附註：
民事訴訟法第466條之1（第1項、第2項）：
對於第二審判決上訴，上訴人應委任律師為訴訟代理人。但上訴
人或其他法定代理人具有律師資格者，不在此限。
上訴人之配偶、三親等內之血親、二親等內之姻親，或上訴人為
法人、中央或地方機關時，其所屬專任人員具有律師資格並經法
院認為適當者，亦得為第三審訴訟代理人。